【裁判字號】    97,訴緝,135
【裁判日期】    980107
【裁判案由】    偽造文書等
【裁判全文】
臺灣臺北地方法院刑事判決             97年度訴緝字第135號
公  訴  人  臺灣臺北地方法院檢察署檢察官
被      告  乙○○
上列被告因偽造文書等案件，經檢察官聲請簡易判決處刑（96年
度偵字第25314 號），本院認不宜以簡易判決處刑，改依通常程
序審理，本院判決如下：
    主  文
乙○○共同行使偽造私文書，足以生損害於公眾及他人，處有期
徒刑壹年，減為有期徒刑陸月，如易科罰金，以銀元參佰元即新
臺幣玖佰元折算壹日，附表所示之署名均沒收。
    事  實
一、乙○○係位於臺北縣新莊市○○街134 號酷奇貿易有限公司
    （下稱酷奇貿易公司）負責人，楊興源與鄭美蓉原為夫妻關
    係。乙○○擬向金融機構辦理新臺幣（下同）900,000 元信
    用貸款，竟與楊興源、鄭美蓉（楊興源、鄭美蓉嗣本院緝獲
    後另行審結）共同基於行使偽造私文書及意圖為自己不法所
    有之犯意聯絡，明知未經甲○○之同意，且以甲○○之資力
    無法貸得所需資金款項，乙○○仍以僱請甲○○擔任酷奇貿
    易公司之員工需辦理薪資轉帳帳戶為由，要求甲○○於民國
    94年7 月11日至中國信託商業銀行北新莊分行開立帳號0000
    00000000號帳戶，並由乙○○保管上開帳戶之存摺、提款卡
    及印章，乙○○隨即於94年7 月12日、94年8 月10日、94年
    9 月12日分別以撥付薪資之名義將73,290元、72,830元、73
    ,780 元 存入上開帳戶內，以製造甲○○年薪資所得近900,
    000 元之虛偽財力資料後，再於94年9 月13日至94年9 月22
    日間某日，在不詳地點，由楊興源在中國信託商業銀行永吉
    分行「個人信貸申請書暨約定書」1 份、「個人信貸借據暨
    約定書─分期攤還型」2 張上偽造如附表所示之「甲○○」
    署名，用以偽造成向中國信託商業銀行永吉分行申請辦理貸
    款900,000 元之私文書，交與不知情之中國信託商業銀行行
    員張政凱（經臺灣高等法院以97年度上訴字第3805號判處無
    罪確定），並推由鄭美蓉佯為「甲○○」本人與張政凱對保
    ，惟張政凱因與楊興源素有工作上往來，信任感日增，致疏
    未注意與甲○○本人對保，即將上開「個人信貸申請書暨約
    定書」、「個人信貸借據暨約定書─分期攤還型」私文書持
    向中國信託商業銀行永吉分行辦理貸款而行使之，致中國信
    託商業銀行永吉分行徵信審核陷於錯誤，核撥該筆款項至甲
    ○○之中國信託商業銀行北新莊分行帳戶內，乙○○遂自甲
    ○○之上開帳戶內將金額提領花用，足以生損害於甲○○及
    中國信託商業銀行永吉分行對於客戶信用評估之正確性，嗣
    甲○○於95年3 月間收到中國信託商業銀行寄發之催繳貸款
    通知，始悉上情。
二、案經甲○○訴由臺灣臺北地方法院檢察署檢察官偵查起訴。
    理  由
壹、程序方面
一、證人甲○○、張政凱於警詢中之陳述有證據能力：
  (一)按被告以外之人於審判外之陳述雖不符刑事訴訟法第159 條
    之1 至之4 等4 條之規定，而經當事人於審判程序同意作為
    證據，法院審酌該言詞陳述或書面陳述作成時之情況，認為
    適當者，亦得為證據；當事人、代理人或辯護人於法院調查
    證據時，知有刑事訴訟法第159 條第1 項不得為證據之情形
    ，而未於言詞辯論終結前聲明異議者，視為有前項之同意，
    同法第159 條之5 定有明文。
  (二)本件證人甲○○、張政凱於警詢中所為陳述，其性質雖屬傳
    聞證據，且查無符合同法第159 條之1 至之4 等前4 條之情
    形，惟證人甲○○、張政凱所為之上開警詢筆錄內容，業經
    公訴人及被告於本院審判程序同意作為證據，審理時提示並
    告以要旨，經公訴人及被告表示意見，已知上述筆錄乃傳聞
    證據，且均未於言詞辯論終結前對該等筆錄內容異議，依上
    開規定，是證人甲○○、張政凱於警詢中之證言應具有證據
    能力。
二、證人甲○○於本院97年度訴字第15號案件審理時之證述有證
    據能力：
  (一)按被告以外之人於審判外向法官所為之陳述，得為證據，刑
    事訴訟法第159 條之1 第1 項定有明文。
  (二)本件證人甲○○於本院另案97年度訴字第15號案件向法官所
    為之證述，業經具結，在其任意陳述之信用性無疑之情況下
    ，其證述依法自具有證據能力。
貳、實體方面
一、訊據被告乙○○對於動用中國信託商業銀行永吉分行撥付至
    告訴人甲○○所申辦北新莊分行帳戶內貸款900,000 元一情
    固不否認，惟矢口否認有何行使偽造私文書及詐欺取財犯行
    ，辯稱：以告訴人之名義申請貸款一事我不知情，是楊興源
    私自以告訴人名義辦妥貸款後，因無法自中國信託商業銀行
    北新莊分行帳戶內領取款項花用，將上情告訴我，我徵得告
    訴人同意後，告訴人才將存摺交給我使用該筆貸款云云。
二、經查：
  (一)被告以需供酷奇公司辦理薪資轉帳為由，取得告訴人於中國
    信託商業銀行北新莊分行開立之帳戶存摺、提款卡、印章後
    ，未經告訴人之同意而冒用告訴人名義偽造「個人信貸申請
    書暨約定書」1 份、「個人信貸借據暨約定書─分期攤還型
    」2 張，持向中國信託商業銀行貸款900,000 元花用，告訴
    人於95年3 月間收到中國信託商業銀行寄發之催繳通知單發
    覺遭人冒貸後，向被告質問時，被告坦承上情並立自白書與
    告訴人及交還上開帳戶存摺、提款卡及印章，嗣被告遲繳貸
    款，告訴人唯恐被告不繳貸款，遂於96年4 月9 日要求被告
    開立面額750,000 元之本票等情，此經證人即告訴人於警詢
    、本院97年度訴字第15號案件及本院審理時證述明確（96年
    度發查字第2359號卷第13頁至第15頁、97年度訴字第15號卷
    第91頁至第104 頁、本院卷第79頁、第81頁），而辦理本件
    貸款之「個人信貸申請書暨約定書」、「個人信貸借據暨約
    定書─分期攤還型」中如附表所示「甲○○」之簽名係由楊
    興源偽造，並由鄭美蓉佯稱為甲○○本人與銀行辦理對保等
    節，亦經被告於「自白書」中記載甚詳（96年度他字第7461
    號卷第7 頁），復有「個人信貸申請書暨約定書」、中國信
    託商業銀行北新莊分行帳戶存摺影本暨交易明細、本票影本
    、放款帳戶還款交易明細各1 份、「個人信貸借據暨約定書
    ─分期攤還型」2 張在卷可稽（96年度他字第7461號卷第5
    頁、第6 頁、97年度訴字第15號第12頁至第22頁、第53頁、
    第55頁反面第60頁至第62頁）。
  (二)被告雖以上開情詞置辯，惟查：
  1.告訴人至酷奇貿易公司工作後，其每月薪水僅有15,000元，
    領了約不到半年的薪水就離職，此經證人即告訴人於97年度
    訴字第15號案件審理時證述明確（97年度訴字第15號卷第93
    頁），惟被告卻按月於94年7 月12日、同年8 月10日、同年
    9 月12日以薪資轉帳名義將7 萬餘元撥入告訴人之帳戶內，
    有上開存摺暨交易明細在卷可查，對照卷附「個人信貸申請
    書暨約定書」上「年所得」欄記載告訴人之年所得為
    900,000 元，「申請金額」欄亦填載900,000 元，如依被告
    按月撥入告訴人帳戶之薪資計算，告訴人之年收入即將近
    900,000 元，以金融實務上個人向銀行申辦信用貸款時，銀
    行多會要求提供個人財力證明，諸如在公司之任職證明、或
    薪資證明、年度扣繳憑單等資料以評估貸款人之信用，而告
    訴人當時實際上僅為在酷奇貿易公司月領15,000元之員工，
    又未提出其他擔保，其條件根本不足以貸得所需款項，足見
    被告為申辦本件信用貸款，明知及此，為詐騙中國信託商業
    銀行永吉分行核准貸款，先製造告訴人虛偽之財力證明，再
    由楊興源於94年9 月22日前某日將不實之薪資資料填載在「
    個人信貸申請書暨約定書」，並偽造「個人信貸申請書暨約
    定書」1 份、「個人信貸借據暨約定書─分期攤還型」2 張
    ，於94年9 月22日交由中國信託商業銀行行員張政凱向中國
    信託商業銀行永吉分行行使，使該銀行誤認為告訴人有償債
    能力而同意貸款900,000 元與告訴人，至為明確。
  2.再者，告訴人所申辦中國信託商業銀行北新莊分行00000000
    0000號帳戶之存摺、提款卡、印章係於94年7 月11日開戶後
    由被告保管一節，迭經證人即告訴人於警詢及審理時證述綦
    詳，而本件貸款核准後之金額係撥入告訴人上開帳戶內，亦
    經「個人信貸申請書暨約定書」記載明確，衡情楊興源既未
    取得告訴人之中國信託商業銀行北新莊分行存摺、提款卡及
    印章以領取該筆貸款，而銀行與貸款人對保時發現告訴人本
    人並未申辦貸款之可能性極高，楊興源豈有可能甘冒遭中國
    信託商業銀行永吉分行察覺而被追訴偽造文書及詐欺罪之刑
    事責任風險，大費周章以告訴人之名義冒貸一筆無法供自己
    領用款項之理？益見被告辯稱楊興源在被告不知情之情況下
    擅自冒用告訴人名義辦理貸款云云，顯然不合常理。
  3.況告訴人發覺遭人冒貸而向被告質問時，被告即已坦承係因
    意圖不法所得，經楊興源協助由其冒簽告訴人簽名，向中國
    信託商業銀行辦理信用貸款，並由鄭美蓉小姐代為照會，由
    中國信託商業銀行行員張政凱配合偽稱已對保，使中國信託
    商業銀行不察，核貸900,000 元等情，有上揭自白書附卷可
    查，且張政凱當時確係中國信託商業銀行永吉分行負責承辦
    本件貸款之銀行經辦一節，亦經證人張政凱於警詢中證述屬
    實（96年度發查字第2359號卷第7 頁至第9 頁）。被告如非
    對於本件貸款事先知情而有犯意聯絡，並依此而為行為分擔
    ，何以會在自白書中具體描述楊興源、鄭美蓉、張政凱於本
    件貸款中所分擔之工作？足見被告對於本件貸款係以虛偽製
    作告訴人之薪資資料申請貸款，而由楊興源、鄭美蓉參與分
    工一事，知之甚詳，而與楊興源、鄭美蓉有犯意聯絡及行為
    分擔。是被告辯稱其事前對於楊興源辦理冒貸一事並不知情
    云云，無非卸責之詞，不足採信。
  4.被告冒用甲○○名義之目的既為申請個人信用貸款，而貸款
    人之信用情況、資金用途、還款來源影響中國信託商業銀行
    是否同意本貸放款及貸款金額多寡之重要指標。本件告訴人
    當時雖在酷奇貿易公司任職並按月領取薪資，然以其真正所
    得並不足以貸得900,000 元，故以上揭虛偽之薪資資料申辦
    貸款，足以使該銀行徵信審核陷於錯誤而交付借款，顯有為
    自己不法所有之意圖而為詐欺取財之行為，亦足以生損害於
    告訴人及該銀行對於金融交易管理與個人信用評估之正確性
    。
  5.至公訴人雖認張政凱亦涉犯本件共同行使偽造私文書及詐欺
    取財罪嫌，係依被告於自白書中陳述本件貸款係委託張政凱
    辦理，且張政凱亦坦承係經楊興源之介紹，為告訴人之個人
    信貸申請書暨約定書送件，其送件前，並未親見告訴人於個
    人信貸申請書暨約定書上簽名一情為主要論據，惟張政凱僅
    負責本件貸款之送件，送件後銀行之對保作業係由范欣芝辦
    理，此有對保人范欣芝職章蓋印於「對保人」欄上之「個人
    信貸借據暨約定書─分期攤還型」附卷可佐，是張政凱為
    本件貸款送件前，雖有未親自確認貸款人為告訴人本人之疏
    失，惟尚不能遽此推論張政凱對於本件犯行有犯意聯絡及行
    為分擔。
  6.綜上所述，被告否認犯罪之辯解，核屬臨訟飾卸之詞，難以
    憑採，其上開行使偽造私文書及詐欺取財等犯行堪以認定，
    應予依法論科。
三、按行為後「法律有變更」者，適用行為時之法律，但行為後
    之法律有利於行為人者，適用最有利於行為人之法律，現行
    刑法第2 條第1 項定有明文。又新舊法比較時應就罪刑有關
    之共犯、未遂犯、想像競合犯、牽連犯、連續犯、結合犯，
    以及累犯加重、自首減輕暨其他法定加減原因（如身分加減
    ）與加減比例等一切情形，本於統一性及整體性原則，綜其
    全部罪刑之結果而為比較，有最高法院95年度刑事庭第8 次
    會議決議可資參照。本件被告行為後，刑法於95年7 月1 日
    公布修正施行，本院審酌：
  (一)刑法第28條共犯，修正施行前規定「二人以上共同實施犯罪
    之行為者，皆為正犯」，修正施行後規定「二人以上共同實
    行犯罪之行為者，皆為正犯」，將舊法之「實施」修正為「
    實行」。原實施之概念，包含陰謀、預備、著手及實行等階
    段之行為，修正後僅共同實行犯罪行為始成立共同正犯，是
    新法共同正犯之範圍已有限縮，排除陰謀犯、預備犯之共同
    正犯，新舊法就共同正犯之範圍既因此有所變動，自屬犯罪
    後法律有所變更，而非純屬文字修正，應有新舊法比較適用
    之問題（最高法院96年度台上字第934 號、第3773號判決）
    ，比較新舊法，以新法對行為人有利。
  (二)罰金刑之上限並未因上開修正而變動，惟最低度刑部分，依
    修正前刑法第33條第5 款規定罰金為1 元以上，經折算為新
    臺幣後，為新臺幣3 元以上，而修正後刑法第33條第5 款規
    定罰金為新臺幣1,000 元以上，新舊法之刑度寬嚴有別，應
    為新舊法比較。比較之結果，新法之最低度刑較舊法為高，
    應以舊法有利於行為人。
  (三)有方法目的之牽連關係者，在刑法修正前，應依第55條後段
    之規定，論以牽連犯；刑法修正後刪除牽連犯之規定，依數
    罪併罰，兩相比較，自以舊法有利於行為人。
  (四)綜上所述，本件以舊法有利於被告，應適用修正前之舊法處
    斷。
四、核被告乙○○所為，係犯刑法第216 條、第210 條之行使偽
    造私文書罪及同法第339 條第1 項之詐欺取財罪。在附表所
    示「個人信貸申請書暨約定書」、「個人信貸借據暨約定書
    ─分期攤還型」私文書上簽署「甲○○」之署名，為單一之
    接續行為，其中偽造署名為偽造私文書之部分行為，偽造私
    文書而後行使，偽造之低度行為應為行使之高度行為所吸收
    ，均不另論罪。被告就上開犯行，與楊興源、鄭美蓉間有犯
    意聯絡、行為分擔，均為共同正犯。被告利用不知情之張政
    凱將偽造之「個人信貸申請書暨約定書」、「個人信貸借據
    暨約定書─分期攤還型」持向中國信託商業銀行永吉分行行
    使，為間接正犯。又其所犯行使偽造私文書與詐欺取財2 罪
    間，有方法、結果之牽連關係，應依修正前刑法第55條後段
    之規定，從一重之行使偽造私文書罪處斷。爰審酌被告僅因
    個人需要現金，為使銀行核准貸款，竟不惜偽造告訴人之名
    義，行使偽造之文書借貸，破壞社會金融交易安全及秩序，
    所生危害非淺，及被告因此詐得款項金額達900,000 元，犯
    罪後又飾詞狡辯，不知悔悟等一切情狀，量處如主文所示之
    刑，以示懲儆。又查被告犯罪行為時間，在96年4 月24日以
    前，核符中華民國96年罪犯減刑條例第2 條第1 項第3 款規
    定，應減其宣告刑二分之一如主文所示，並諭知易科罰金之
    折算標準（被告行為時之刑法第41條第1 項前段規定：「犯
    最重本刑為5 年以下有期徒刑以下之刑之罪，而受6 個月以
    下有期徒刑或拘役之宣告，因身體、教育、職業、家庭之關
    係或其他正當事由，執行顯有困難者，得以1 元以上3 元以
    下折算一日，易科罰金。」又被告行為時之易科罰金折算標
    準，修正前罰金罰鍰提高標準條例第2 條前段【現已刪除】
    規定，就其原定數額提高為100 倍折算1 日，則本件被告行
    為時之易科罰金折算標準，應以銀元300 元折算1 日，經折
    算為新臺幣後，應以新臺幣900 元折算為1 日。惟95年7 月
    1 日修正公布施行之刑法第41條第1 項前段則規定：「犯最
    重本刑為5 年以下有期徒刑以下之刑之罪，而受6 個月以下
    有期徒刑或拘役之宣告者，得以新臺幣1,000 元、2,000 元
    或3,000 元折算1 日，易科罰金。」比較修正前後之易科罰
    金折算標準，以95年7 月1日 修正公布施行前之規定，較有
    利於受刑人，則應依刑法第2 條第1 項前段，適用修正前刑
    法第41條第1 項前段規定，定其折算標準）。被告所偽造如
    附表所示文書上「甲○○」之署名，均應依刑法第219 條之
    規定宣告沒收之。至被告於「個人信貸申請書暨約定書」之
    「申請人基本資料」欄中另書寫之「甲○○」之文字，其用
    意僅不過在識別貸款申請人為何人，以便於中國信託商業銀
    行永吉分行查對資料所用，並非表示貸款人本人簽名之意思
    ，因此前開文字之記載，尚不生偽造署名之問題，自不得另
    為沒收之諭知。
據上論斷，應依刑事訴訟法第452 條、第299 條第1 項前段，刑
法第2 條第1 項前段、修正前第28條、第216 條、第210 條、第
339 條第1 項、修正前第55條、修正前第41條第1 項前段、第
219 條，中華民國96年罪犯減刑條例第2 條第1 項第3 款、第7
條、第9 條，修正前罰金罰鍰提高標準條例第2 條，現行法規所
定貨幣單位折算新臺幣條例第2 條，刑法施行法第1 條之1 ，判
決如主文。
本案經檢察官郭昭吟到庭執行職務。
中    華    民    國    98    年    1     月    7     日
                  刑事第十八庭審判長法  官  胡宗淦
                                    法  官  游士珺
                                    法  官  林芳華
以上正本證明與原本無異。
如不服本判決應於收受送達後10日內向本院提出上訴書狀，並應
敘述具體理由；其未敘述上訴理由者，應於上訴期間屆滿後20日
內向本院補提理由書（均須按他造當事人之人數附繕）「切勿逕
送上級法院」。
                                書記官  林鈴芬
中    華    民    國    98    年    1     月    7     日
附錄本案論罪科刑法條
刑法第216條
行使第 210 條至第 215 條之文書者，依偽造、變造文書或登載
不實事項或使登載不實事項之規定處斷。
刑法第210條
偽造、變造私文書，足以生損害於公眾或他人者，處 5 年以下有
期徒刑。
刑法第339條
意圖為自己或第三人不法之所有，以詐術使人將本人或第三人之
物交付者，處5 年以下有期徒刑、拘役或科或併科1,000 元以下
罰金。
以前項方法得財產上不法之利益或使第三人得之者，亦同。
前2項之未遂犯罰之。
附表
┌─┬──────┬─────┬─────────────┐
│編│文件名稱    │被冒名者  │偽造之署名                │
│號│            │          │                          │
├─┼──────┼─────┼─────────────┤
│1 │個人信貸申請│甲○○    │「申請/ 立約人簽章」欄「楊│
│  │書暨約定書  │          │淑雲」署名壹枚（96年度他字│
│  │            │          │第7461號卷第5 頁）。      │
├─┼──────┼─────┼─────────────┤
│2 │個人信貸借據│同上      │「申請（即為立約人）簽章」│
│  │暨約定書─分│          │欄「甲○○」署名壹枚（上開│
│  │期攤還型    │          │卷第6 頁）。              │
├─┼──────┼─────┼─────────────┤
│3 │個人信貸借據│同上      │「費用收取」選擇第貳方案旁│
│  │暨約定書─分│          │、「申請（即為立約人）簽章│
│  │期攤還型    │          │」欄「甲○○」署名各壹枚（│
│  │            │          │本院卷第55頁反面）。      │
└─┴──────┴─────┴─────────────┘


司法院資訊處製作；財團法人民間司法改革基金會備份。
